臺灣高等法院高雄分院刑事判決　　　　　　　　　　九十年度上訴字第一八四五號
　　上　訴　人
　　即　被　告　乙○○
　　選任辯護人　吳春生
右上訴人因偽造文書等案件，不服臺灣高雄地方法院九十年度易緝字第一二八號中華
民國九十年十月十九日第一審判決（起訴案號：臺灣高雄地方法院檢察署八十八年度
偵字第二八九四九號、八十九年度偵字第三四０八號），提起上訴，本院判決如左：
      主  文
原判決撤銷。
乙○○連續行使偽造私文書，足生損害於他人，處有期徒刑柒月。
      事  實
一、乙○○於民國（下同）八十六年十月間，自任會首，召集民間互助會，每會每月
    會款新台幣（下同）一萬元，會期自八十六年十月十日起至八十八年十二月十日
    止，每月十日開標一次，連同會首共計二十七名會員參加，採得標會員事後繳交
    死會會款時應附加其得標時利息之外標制，標會地點在高雄市前金區○○○路九
    十號九樓之一，丁○○（原名盧惠娟，後更名為丁○○）亦以「丁○○」及「盧
    秀芬」之名義共計參加三會。詎乙○○於八十七年三月間，因經濟情況惡化，竟
    基於意圖為自己不法所有及偽造文書之概括犯意，連續於八十七年三月十日，進
    行第六會次標會時，在標單上偽造「丁○○」之署押，記載欲標取之利息為三千
    五百元，用以偽造標單，冒名向到場之互助會員提出競標，以行使該偽造之標單
    ；於八十七年十二月十日，進行第十五會次標會時，復以同一手法，在標單上偽
    造「丁○○」之署押，及標息四千元，偽造標單，冒名向到場之互助會會員提出
    競標，以行使該偽造之標單；於八十八年七月十日，進行第二十二會次標會時，
    偽造「盧秀芬」之署押，記載標息三千元，偽造標單，冒名向到場之互助會會員
    提出競標款，以行使該偽造之標單，得逞後向其他活會會員收取會款時，則訛稱
    係丁○○得標，向丁○○收取會款時，則誆稱係某活會會員得標，先後使其他未
    得標之活會會員，及被冒標之丁○○陷於錯誤，而交付一萬元之會款，足生損害
    於丁○○，及其他活會會員，先後依序詐得二十二萬元、十四萬元、八萬元，共
    計四十八萬元之財物。嗣丁○○於八十八年四月十日，以二千三百元之利息標得
    互助會，惟乙○○卻遲遲無法交付標金，丁○○始知上情。
二、案經丁○○訴由臺灣高雄地方法院檢察署檢察官偵查起訴。
    理  由
一、訊據上訴人即被告乙○○（下稱被告）對於右揭召募互助會，及先後於八十七年
    十二月十日，八十八年七月十日，冒用告訴人丁○○之名義標取會款之事實，固
    供認不諱，惟矢口否認有偽造標單提出競標之偽造文書，及在八十七年三月十日
    冒標告訴人丁○○之互助會之情事，辯稱：第一會（即八十七年三月十日）是伊
    在伊母親趙水錦之同意下，用趙水錦之會與告訴人丁○○換會，告訴人丁○○有
    同意，並未冒標，標會時亦直接說是告訴人丁○○標到，並未書寫標單云云。
二、惟查：
一、被告於原審供稱：「標會有寫標單，是寫盧惠娟名字，並有寫如起訴書所載之金
    額，標單已經丟了。」「我承認我是在八十七年十二月十日、八十八年七月十日
    冒標她的會。」「我在八十七年三月十日與十二月十日標會時標單上面好像是寫
    丁○○名字」各等語（見原審九十年度易緝字第一二八號卷第十八頁、第五十頁
    、第七十九頁）。參以證人即互助會會員何婉寧於原審調查時亦證稱：標會有寫
    標單，如有進來公司要競標時，要寫標單等語（見原審八十九年度易字第一八八
    六號卷第十五頁正面末行）。足徵被告冒用告訴人丁○○之名義標取會款時，均
    有在標單上書被冒用人之姓名無訛。雖被告先則供稱係寫盧惠娟之姓名，嗣又供
    稱係寫丁○○、盧佩芬之姓名，惟告訴人丁○○係以丁○○名義參加二會，以盧
    秀芬之名義參加一會，有互助會單一紙在卷可憑（見八十八年度偵字第二八九四
    九號卷第六頁）。是應以被告事後所述，係冒用丁○○及盧秀芬之名義標會為可
    採。被告既偽造標單，其目的當在競標行使，如無人參加競標，或標會時無人在
    場，即無造標單之必要，是被告應係有人參與競標或其他會員在場時偽造標單並
    提出競標無訛。至告訴人丁○○於本院審理陳稱：我都直接打電話過去，沒有寫
    標單等語（見本院卷第頁）。惟被告冒用告訴人丁○○之名義冒標時，告訴人均
    未前往標會，而標會時，有進來公司標會時要寫標單之事實，業經證人何婉寧證
    述如前，告訴人丁○○既未前往標會，自無從目睹被告是否有在標單上書寫告訴
    人之姓名及標息，是告訴人丁○○此部分所述，難為被告有利之認定。
二、八十七年三月十日標會時，被告確有以告訴人丁○○之名義標取會款之事實，已
 據被告於原審審理中坦承不諱（見原審易緝卷第七十九頁）。而告訴人丁○○自
    偵查伊始迄於本院審理時均堅詞否認有與被告「換會」之情事，被告就此亦無法
    提出確有與告訴人丁○○換會之相關事證可供本院調查，參酌被告於原審自承其
    母親趙水錦之互助會事後亦在其母趙水錦之同意下，為其標走等語觀之（見原審
    九十年度易緝字第一二八號卷第十八頁背面），被告既以其母親趙水錦之互助會
    與告訴人丁○○「換會」，則其後又如何能再標取其母趙水錦之互助會？是被告
    所辯「換會」云云，應係避重就輕之詞，委無可採。
三、被告冒用告訴人丁○○、盧秀芬名義標取會款之利息依序為三千五百元、四千元
    、三千元之事實，業據告訴人丁○○於本院審理時陳述明確，核與其在偵查中提
    出之標單上所載之利息相符（見八十八年度偵字第二八九四九號卷第二十四頁）
    ，並為被告所不爭之事實，堪可採信。從而被告三次冒用告訴人丁○○名義標取
    會款詐得之金額依序應為二十二萬元（第一次冒標時尚有二十一個活會，加上被
    冒標之丁○○）、十四萬元（第二次冒標時尚有十二個活會，加當次及前次被冒
    標之丁○○二會）、八萬元（第三次冒標時，尚有活會五人，加當次及前次被冒
    三會），合計共四十四萬元。
四、按冒用他人名義標取會款，將使標息較低致未能得標之會員喪失該次標取會款之
    利益，且有使參與該投標而未得標之會員、被冒名之會員，及其他未參與投標之
    會員誤認係被冒標之標得會款，進而陷於錯誤而繳納會款，是冒用他人名義書寫
    標單，其有生損害於被冒名及其他活會會員財產上利益之危險亦堪認定。綜右所
    述，被告所辯委無可採，其犯行已堪認定。
二、查民間互助會會員標會時書寫之標單，一般均書寫金額及投標會員之姓名或代名
    ，而未冠以「標單」字樣，是該標單應屬在紙上之文字，而依習慣足以表示該人
    出息若干參與競標用意之證明，係刑法第二百二十條以文書論之私文書。核被告
    所為，係犯刑法第二百十六條、第二百二十條第一項、第二百十條之行使偽造私
    文書罪，及同法第三百三十九條第一項之詐欺取財罪。被告先後三次偽造標單並
    持之以行使之行為，及連續三次詐欺取財之行為，均時間緊接，且所犯罪名相同
    ，顯係出於概括之犯意為之，均為連續犯，應依刑法第五十六條之規定分別以一
    罪論，並均加重其刑。標單內偽造署押之行為，為偽造私文書之部分行為；偽造
    私文書之低度行為，應為其後行使偽造私文書之高度行為所吸收，均不另論罪。
    被告每一次偽造標單提出競標，均係出於單一之犯意決定，冒標後向未得標之會
    員誆稱係告訴人丁○○、盧秀芬得標，向告訴人丁○○收取會款時，則誆稱係某
    會員得標而收取會款，因而同時使多數未得標之會員陷於錯誤而交付財物，核此
    部分係屬一行為而觸犯數罪名想像競合犯，應依刑法第五十五條之規定論以刑法
    第三百三十九條第一項詐欺取財罪之想像競合犯。被告所犯上開連續行使偽造私
    文書及詐欺取財二罪間，有方法結果之牽連關係，應依刑法第五十五條之規定，
    從一重之連續行使偽造私文書罪處斷。公訴人雖漏未就被告所犯右揭行使偽造文
    書，足生損害於他人罪起訴，惟既經查明，且與已起訴之詐欺取財犯行分有牽連
    犯之裁判上一罪之關係，法院自應一併加以審判。
三、原審據以論罪科刑，固非無見，惟（一）被告詐騙之金額係四十四萬元，原判決
    認係四十八萬元，尚有未洽。（二）原審既認被告偽造標單部分應成立行使偽造
    私文書罪，並於事實欄內認足生損害於丁○○，惟於理由欄內並未說明其認定足
    生損害之理由，亦有理由不備之違法。（三）如後所述，被告參加丙○○之互助
    會部分並無證據足以證明被告有詐欺之犯行。原判決認該部分亦應成立詐欺罪亦
    有未洽。被告上訴意旨否認有三次冒標之犯行，固無可採。惟原判決既有可議，
    自應由本院撤銷改判。爰審酌被告犯罪後坦承部分犯行，態度良好，前此並無犯
    罪前科，有台灣高等法院被告全國全案記錄表在卷可憑，素行尚佳，所詐得之金
    額，迄未積極與告訴人達成和解，賠償告訴人之損失，以降低其犯罪所造成之損
    害等一切情狀，量處如主文所示之刑。被告先後三次所偽造之標單，並未扣案，
    據被告於原審陳稱：開標後即予以丟棄等語，核與常情相符，堪認已滅失，既已
    滅失，其上由被告偽造之「丁○○」及「盧秀芬」之署押，爰不再為沒收諭知，
    併此敘明。
五、公訴意旨另以：被告明知自己經濟極為惡劣，業已無償債能力，竟仍意圖為自己
    不法所有，於八十九年一月四日，向告訴人甲○○詐借十八萬元，嗣後未依約償
    還，告訴人甲○○始知受騙；因認被告此部分亦涉犯刑法第三百三十九條第一項
    之詐欺取財罪嫌。公訴人認被告涉有上開犯嫌，係以告訴人甲○○之指訴，並有
    本票及借據各一份在卷可憑，為其主要論據；訊據被告固不否認曾向告訴人甲○○借款，惟堅詞否認有何詐欺犯行，辯稱：當時是因告訴人甲○○因欲追求伊，
    才自願借錢給伊等語。按犯罪事實應依證據認定之，無證據不得推定其犯罪事實
    ；又不能證明被告犯罪，應諭知無罪之判決。刑事訴訟法第一百五十四條及第三
    百零一條分別定有明文。又告訴人之告訴，係以使被告受刑事訴追為目的，是其
    陳述是否與事實相符，仍應調查其他證據以資審認。再者，刑法第三百三十九條
    第一項詐欺罪之成立，以意圖為自己或第三人不法之所有，以詐術使人陷於錯誤
    ，而將本人或第三人之物交付為要件。所謂以詐術使人交付，必須被詐欺人因其
    詐術而陷於錯誤，若所用方法，不能認為係詐術，亦不致使人陷於錯誤，即不構
    成該罪，此有最高法院五十二年台上字第一三００號、四十六年台上字第二六０
    號判例可資參照。經查：告訴人甲○○於原審法院調查時陳稱：係透過朋友介紹
    而認識被告，在八十九年一月初，被告打電話給我，說她有困難，而向我借錢，
    並說如果借不到，他會被關而自殺，我才借錢給被告，並未向其索討擔保品，但
    被告有開一張本票給我，被告向我借款時，我就已經知道其經濟有困難了等語（
    見原審八十九年度易字第一八八六號卷第十五頁背面）。告訴人甲○○貸借款項
    予被告時，既已明知被告經濟有困難，且其知悉上情又係出於被告告知，足見被
    告向告訴人甲○○借款時，並未施用任何詐術，且被告既已告知其經濟有困難，
    則告訴人甲○○亦可預見被告可能無法如期償還，是告訴人並非因陷於錯誤方交
    付財物，依前揭最高法院之判例意旨，自難以詐欺取財罪相繩，此外，亦查無其
    他積極證據可證明被告有公訴人所指此部分之詐欺犯行，本應為無罪之諭知，惟
    公訴人認此部分與前開論罪科刑之詐欺取財罪部分有連續犯之裁判上一罪之關係
    ，爰不另為無罪之諭知。
六、移送併案（即臺灣高雄地方法院檢察署於八十九年六月二十八日以雄檢銅張八九
    偵一０八四四字第四五三七三號函移送併辦部分）意旨略以：被告與告訴人丙○○係從事旅社業務之同業關係，八十七年九月間，被告參加告訴人丙○○所召募
    每會每月二萬元之民間互助會，會期自八十七年九月五日起至八十九年九月五日
    止，共二十五會，採外標制，詎被告於八十八年一月五日第五次標會時，以六千
    五百元高利得標，告訴人丙○○收足會款計五十萬六千五百元悉數交付會款後，
    被告即不按時繳納會款，故意拖延，嗣於繳納部分會款後又拒不繳納；又於八十
    八年十二月七日，明知丙○○已明確表示不願出借其名義供被告向旅行社購買機
    票後，猶簽發發票人施博文之支票，以告訴人丙○○之名義購買友翔飛往南非之
    機票，並在友翔旅行社所有之旅行業代收轉付收據上偽簽「丙○○」之署押，偽
    造該收據，足以生損害於丙○○，因認被告此部分所為，另涉有詐欺取財及偽造
    私文書之罪嫌，爰聲請併辦等語。訊據被告對於參加告訴人丙○○所召募之互助
    會，並標取會，及曾以告訴人丙○○之名義訂購機票，並在友翔旅行社所有之旅
    行業代收轉付收據上以「丙○○」之署押，簽收機票之事實，固均坦白承認。惟
    否認有詐欺及偽造文書之犯行，就會款部分辯稱：會款雖有拖欠，惟仍有繳納，
    事後係因遭人倒會才無法繼續繳納；就訂購機票部分辯稱：係經由告訴人丙○○
    之同意，告訴人丙○○打電話來說不行時，其已經訂票，事後機票款均已付清等
    語。經查：一、告訴人丙○○於本院調查時陳稱：被告要代客戶購買一張友翔飛
    往南非的機票，她沒有辦法用自己之名義向友翔購票，就打電話給我，看能否將
    客人購買機票之票款交給我抵會款，她要帶客戶到我任職的旅行社刷卡，事前我
    有答應，但是我請示公司後，公司告訴我說這樣會跟私人的帳戶混淆，我就打電
    話告訴被告不可以，我問她是否簽了，她說還沒有，事後我有打電話給她，問她
    如何處理，她說自己會處理，但是後來被告付給友翔的票款跳票，友翔公司通知
    我，我才知道等語（見本院卷第二十九頁）。而告訴人丙○○於原審亦不否認被
    告事後確有清償以其名義所購買之機票款等語（見原審九十年度易緝字第一二八
    號卷第三十九頁）。足徵被告並非自始即蓄意冒用告訴人丙○○之名義訂購機票
    。參以事後被告亦已如數清償機票款，應認被告係一時便宜行事，主觀上並無不
    法所有之意圖，核與刑法第三百三十九條第一項所定詐欺取財罪之構成要件不合
    。二、告訴人丙○○所召募之助會係起於八十七年九月五日迄於八十九年九月五
    日，每次繳款二萬元加利息，標會日期係每月五日，有互助會單在卷可憑（見八
    十九年度偵字第一０八四四號卷第六頁）。而被告係於第五次標會時，以六千五
    百元之利息標取會款，迄於八十八年八、九月始未繼續繳納死會會款，此經告訴
    人丙○○於本院陳明在卷（見本院卷第二十八頁）。依告訴人丙○○所述，被告
    應係於八十八年一月五日標取會款，且於標取會款後，仍繼續繳納近七、八個月
    之死會會款，因之，如被告係蓄意詐騙，則其既已得手，又何必連同利息繼續繳
    納七、八個月之會款，且金額近二十萬？再者，被告所辯遭人倒會之事實，亦據
    提出由藍淑貞所簽發，面額五千元，發票日均為八十六年八月五日，到期日自八
    十八年二月十五日至九十年六月十五日，每月一張之本票二十八紙，及佑礸企業
    行、負責人陳啟村及楊金鉒所簽發，發票日依序為八十八年三月三十一日、同年
    九月十一日、同九月三十日、同年十月九日，因拒絕往來而退票，面額計五十八
    萬元之支票六紙證。是其所辯係遭人拖累，並非蓄意詐騙語，應屬可信。此外，
    復查無其他積極之證據足以證被告有併案意旨所指之詐欺犯行。既無從證明被告
    有此部分詐欺之犯行，與前揭論罪科刑部分即不生裁判上一罪關係，自應就此檢
    還相關卷證，由公訴人另為處理。至併案所指偽造以告訴人丙○○為製作名義人
    之收據部分，縱令屬實，亦與被告前開所為偽造標單之行為不同，且係因一時無
    法以自己之名義訂購機票而引起，顯係另行起意，如前所述，既無證明被告有併
    案所指詐欺之犯行，法院亦無從併予審判，亦應就此部分予退回，由公訴人另為
    適當之處理。
據上論斷，應依刑事訴訟法第三百六十九條前段、第三百六十四條、第二百九十九條
第一項前段，刑法第五十六條、第二百十六條、第二百十條、第二百二十條第一項、
第三百三十九條第一項、第五十五條，罰金罰鍰提高標準條例第一條前段，判決如主
文。
本案經檢察官林應華到庭執行職務。
中    華    民    國     九十一     年       一       月   二十四   日
                              臺灣高等法院高雄分院刑事第四庭
                                  審判長法官  蕭權閔
                                        法官  陳啟造
                                        法官  李嘉興
右正本證明與原本無異。
如不服本判決，應於判決送達後十日內向本院提出上訴狀，其未述理由者並應於提
出上訴狀後十日內向本院補提理由書（應附繕本)。
                                      書記官  呂素珍
中    華    民    國     九十一     年       一       月   二十八   日
附錄：本判決論罪科刑法條：
刑法第二百十條
偽造、變造私文書，足以生損害於公眾或他人者，處五年以下有期徒刑。
刑法第二百十六條
行使第二百十條至第二百十五條之文書者，依偽造、變造文書或登載不實事項或使登
載不實事項之規定處斷。
刑法第三百三十九條第一項
意圖為自己或第三人不法之所有，以詐術使人將本人或第三人之物交付者，處五年以
下有期徒刑、拘役或科或併科一千元以下罰金。
                                                                  Ｊ
